【裁判字號】    92,上易,571
【裁判日期】    921118
【裁判案由】    給付工程款
【裁判全文】
臺灣高等法院民事判決                            九十二年度上易字第五七一號
    上  訴  人  東興科技股份有限公司
    法定代理人  顏  杭
    訴訟代理人  樊欣佩律師
    被  上訴人  甲○○○○○○.
    訴訟代理人  洪瑞明
當事人間給付工程款事件，上訴人對於中華民國九十二年四月二十三日臺灣臺北地方
法院九十一年度訴字第五九二一號第一審判決提起上訴，本院於九十二年十一月四日
言詞辯論終結，判決如下：
    主      文
原判決廢棄。
被上訴人在第一審之訴及假執行之聲請均駁回。
第一、二審訴訟費用由被上訴人負擔。
    事實及理由
一、被上訴人起訴主張：其於民國八十九年至九十年間，承攬上訴人發包之「基地台
    施工」工程，兩造約定由上訴人發出派工單或委外通知單予被上訴人，被上訴人
    則依據上訴人之派工單進行施作，並於每月十五日及三十日，就施工完成並經驗
    收之工程向上訴人請款。兩造依此模式配合已行之有年，詎上訴人自八十九年九
    月份起，即遲不給付工程款予被上訴人，雖經被上訴人屢次催討，惟上訴人拒絕
    付款，上訴人積欠被上訴人之工程款共計新臺幣（下同）一百五十五萬零八百五
    十元（其中已開立發票請款之工程計二十九件，工程款共計一百二十四萬八千四
    百五十元，另已完工驗收之工程十一件工程款共計三十萬二千四百元），嗣上訴
    人給付二十五萬四百二十五元，另被上訴人向上訴人購買電磁鎖應付價金一萬二
    千六百元，經扣除上揭二筆款後項，上訴人尚積欠被上訴人一百二十八萬七千八
    百二十五元。又上訴人雖主張被上訴人所提出之八十九年十二月二十八日期金額
    均為一萬八千九百元，編號為ＤＭ00000000至五之統一發票所載之工程
    款已逾請求權時效，然兩造間係以被上訴人所承攬之工程「經上訴人驗收完成並
    通知被上訴人開立發票」為停止條件，如上訴人未通知被上訴人開立發票請款，
    即表示工程尚未驗收完成，條件尚未成就，則被上訴人亦不得向上訴人請款，是
    上訴人提出其自行製作之工程資料，其驗收日期雖為八十九年一月一日，然其通
    知被上訴人驗收完成可開立發票請款之期日（即停止條件成就之時），係為八十
    九年十二月間，此觀被上訴人開立發票期日為八十九年十二月間即明，本件工程
    款請求權時效應係自八十九年十二月間起算二年，至九十一年十二月間止，被上
    訴人既已於九十一年九月間具狀請求原法院核發支付命令，消滅時效業已中斷，
    上訴人抗辯十一萬三千四百元之工程款請求權已罹消效，顯屬誤會。另上訴人抗
    辯訴外人即被上訴人員工楊燕來於八十九年六月十四日在臺北縣樹林鎮前站進行
    電磁鎖安裝工作，因訴外人楊燕來不當倚坐現場電池架之電池托盤邊緣，致使電
    池托盤起火燒毀，上訴人代被上訴人先行支付維修費用一百五十五萬三千零六十
    二元予訴外人即上訴人之承攬業主協通電訊股份有限公司（下稱協通公司）云云
    ，惟上訴人於事發當時並未告知被上訴人此一事件之發生，亦從未向被上訴人請
    求給付此一無因管理之費用，卻於被上訴人請求其支付積欠之工程款時，遽然主
    張二年前，被上訴人從未被告知之事故，顯不合理。且上訴人所提出之轉帳傳票
    及申請書，受款人係記載為臺灣吉悌電信股份有限公司（下稱吉悌公司），而非
    協通公司，請款期日亦為九十年五月四日，而非八十九年六月十四日，是於此約
    一年期間，上訴人竟均未告知被上訴人，亦未要求被上訴人付款，顯與常理不合
    ，有悖經驗法則。況依據上訴人所述，事件發生期日為八十九年六月十四日，代
    付維修費用之期日為九十年五月四日，上訴人抗辯日期為九十一年十二月十七日
    ，自事件發生至被上訴人得知此訊息，約相距二年半光景，被上訴人均與上訴人
    保持連繫，並無上訴人無法通知被上訴人之因素發生，然上訴人均未通知被上訴
    人，是上訴人顯已違反民法第一百七十三條之通知義務，且上訴人於被上訴人請
    求給付工程款時，始以自行製作之轉帳傳票及預支款申請書，要求被上訴人應給
    付一百三十三萬八千二百五十元，而未提出相關通信設備維修費用之明細及協通
    公司出具之證明文件，是上訴人亦非全然無過失，則上訴人請求被上訴人給付一
    百三十三萬八千二百五十元之無因管理代付費用，尚屬無由等情。並聲明：上訴
    駁回。
二、上訴人則以：上訴人係從事通信及電纜等電子設備製造及安裝之專業公司，被上
    訴人係上訴人之分包廠商，負責基地台之電子設備更換等工程，上訴人則依實際
    施工數量支付「基地台施工費」與被上訴人，上訴人於八十八年十月十九日與業
    主協通公司訂立行動機站工程合約書，承攬協通公司ＧＳＭ一八○○室外型機櫃
    門鎖更換工程，上訴人於八十八年至八十九年間將系爭工程交由被上訴人施工，
    上訴人與被上訴人間之施工及請款程序，係先由上訴人發出「派工通知單」及「
    委外通知單」予被上訴人，被上訴人施工完成後即填具「完工通知單」告知上訴
    人施工完成，並將基地站之鑰匙移交業主代表簽收，經上訴人驗收，被上訴人即
    請領工程款。被上訴人已開發票二十九張，其中前揭編號為ＤＭ0000000
    0至五號統一發票六紙所載工程款金額各為一萬八千九百元，共計十一萬三千四
    百元，係被上訴人於八十八年間施作之工程，參以驗收明細表所載該等工程之驗
    收日期為八十九年一月一日自明，則被上訴人自八十九年一月二日起得向上訴人
    請求工程款，但被上訴人遲至九十一年九月二十七日始向法院聲請核發支付命令
    ，已逾民法第一百二十七條第七款之承攬工程款請求權時效二年期間，上訴人自
    得拒絕給付。而八十九年十二月係被上訴人自行開立發票之時間點，原審以此時
    點為時效起算點，殊無論據，事實上，被上訴人係因其指派之職員楊燕來於施工
    中不慎造成協通公司通信設備燒毀，被上訴人明知有賠償該事故造成之維修費用
    之責任，且已與上訴人於八十九年六月二十三日會議中協議以尚未領取之工程款
    抵償維修費用，故未向上訴人請領此筆工程款，惟該工程款業已罹於法定時效之
    事實，至為卓然。又被上訴人因次承攬系爭工程，於八十九年六月十四日下午，
    指派施工人員楊燕來在臺北縣樹林鎮前站進入機櫃進行電磁鎖安裝工作，因楊燕
    來不當倚坐現場電池架之電池托盤邊緣，致使電池托盤（金屬材質）向下傾斜，
    而與下層蓄電池電裝頭正負極同時接觸，造成短路起火，雖經急速將火撲滅，但
    已將現場屬協通公司所有之通信設備燒毀，現場人員第一時間即同時通知上訴人
    及被上訴人趕赴現場，兩造並於八十九年六月二十三日在上訴人公司開會協商賠
    償事宜，被上訴人且承諾會對事故負責決不迴避。依法被上訴人對協通公司，有
    修復該通信設備、或賠償其損害之責任，因協通公司係上訴人之承攬業主，上訴
    人乃於九十年五月七日為被上訴人之利益，先行支付上開通信設備之維修費用一
    百五十五萬三千零六十二元，依民法第一百七十二條、第一百七十六條第一項之
    規定，上訴人對被上訴人即有請求償還費用一百五十五萬三千零六十二元，及自
    九十年五月八日起至清償日止，按年利率百分之五計算之利息之債權。上訴人自
    得以之與對被上訴人之系爭工程款債務一百二十八萬七千八百二十五元抵銷。是
    本件上訴人對被上訴人之工程款債務，已全部消滅，被上訴人尚且欠上訴人二十
    六萬五千二百三十七元等語置辯。並聲明：(一)原判決廢棄。(二)被上訴人第一審之
    訴及假執行之聲請均駁回。
三、兩造不爭執之事實：
  (一)上訴人以其係從事通信及電纜等電子設備製造及安裝之專業公司，被上訴人係上
    訴人之分包廠商，負責基地台之電子設備更換等工程，上訴人則依實際施工數量
    支付「基地台施工費」與被上訴人，上訴人於八十八年十月十九日與業主協通公
    司訂立行動機站工程合約書，承攬協通公司ＧＳＭ一八○○室外型機櫃門鎖更換
    工程，上訴人於八十八年至八十九年間將系爭工程交由被上訴人施工，上訴人與
    被上訴人間之施工及請款程序，係先由上訴人發出「派工通知單」及「委外通知
    單」予被上訴人，被上訴人施工完成後即填具「完工通知單」告知上訴人施工完
    成，並將基地站之鑰匙移交業主代表簽收，經上訴人驗收，被上訴人即請領工程
    款等語，為兩造所不爭執，堪信為真實。
  (二)被上訴人已完成如其所提出之統一發票所示之工程，工程款總計一百五十五萬零
    八百五十元，上訴人業已給付其中工程款計二十五萬零四百二十五元，扣除被上
    訴人尚未給付上訴人電磁鎖料應付款一萬二千六百元，尚餘一百二十八萬七千八
    百二十五元未給付予被上訴人，為兩造所不爭執，並有統一發票、委外通知單等
    件在卷（見原審卷第十七至三十一頁、第三十四至三十九頁、本院卷第四十八頁
    ）可稽，堪信為實在。
四、被上訴人主張其於八十九年至九十年間，承攬上訴人發包之「基地台施工」工程
    ，上訴人尚積欠被上訴人工程款一百二十八萬七千八百二十五元未付等情。上訴
    人對於其未付前揭工程款不爭執，惟以編號ＤＭ00000000至五發票所載
    之工程款共計十一萬三千四百元，係被上訴人於八十八年間施作之工程，參以驗
    收明細表所載之驗收日期為八十九年一月一日自明，則被上訴人自八十九年一月
    二日起得向上訴人請求工程款，但被上訴人遲至九十一年九月二十七日始向法院
    聲請核發支付命令，已逾承攬工程款請求權時效二年期間，上訴人自得拒絕給付
    ；又被上訴人因次承攬系爭工程，於八十九年六月十四日下午，指派施工人員楊
    燕來在臺北縣樹林鎮前站進入機櫃進行電磁鎖安裝工作，因楊燕來不當倚坐現場
    電池架之電池托盤邊緣，造成短路起火，雖經急速將火撲滅，但已將現場屬協通
    公司所有之通信設備燒毀，被上訴人承諾對事故負責，依法被上訴人對協通公司
    ，有修復該通信設備、或賠償其損害之責任，上訴人於九十年五月七日為被上訴
    人之利益，先行支付上開通信設備之維修費用一百五十五萬三千零六十二元，上
    訴人自得以之主張抵銷等語。經查：
  (一)按承攬人之報酬請求權，因二年間不行使而消滅；消滅時效，自請求權可行使時
    起算，民法第一百二十七條第七款、第一百二十八條定有明文。所謂請求權可行
    使時，乃指其請求權之行使，已無法律上障礙而言（最高法院七十年度台上字第
    三三八四號裁定、五十三年度台上字第三三六五號裁定意旨參照）。契約當事人
    請求給付報酬之時間，與其得請求給付報酬之時間，意義並不相同，在計算消滅
    時效是否完成，更有其相異之處，前者為請求權人實際提出請求之時間，關係消
    滅時效是否中斷之問題；後者則為契約約定得請求給付之時間，亦即其請求權發
    生之時間，及消滅時效起算之時間（最高法院九十一年度台上字第一九六○號判
    決意旨參照）。上訴人辯稱前揭編號ＤＭ00000000至五發票所載之工程
    款，金額共計十一萬三千四百元，已罹於消滅時效，得拒絕給付等語。依被上訴
    人所提兩造不爭執之委外通知書載明：「付款條件：驗收後，月結期票」，有
    委外通知書影本在卷可稽（見原審卷第三十四至三十九頁），是應以上訴人驗收
    完竣為被上訴人之工程款即承攬報酬請求權可行使時，而為消滅時效起算之時點
    。揆諸前揭說明，依前揭兩造付款條件之約定，於驗收後，系爭工程款即處於得
    行使之狀態，消滅時效自業已開始進行，又據上訴人所提驗收明細表記載，前揭
    六紙統一發票所示工程之驗收日期為八十九年一月一日，有該驗收明細表及統一
    發票等影本附卷足稽（見原審卷第六十六至七十七頁），且被上訴人對於驗收日
    期亦不為爭執，則被上訴人於九十一年九月二十七日，始向原法院聲請支付命令
    ，自已逾二年消滅時效期間，上訴人抗辯本件前揭六紙統一發票之工程款，業已
    罹於時效，為有理由。被上訴人檢具發票請求給付該工程款，僅屬消滅時效是否
    中斷之問題，要不能據此為時效之起算時點。又被上訴人主張兩造間係以被上訴
    人所承攬之工程「經上訴人驗收完成並通知被上訴人開立發票」為停止條件，如
    上訴人未通知被上訴人開立發票請款，即表示工程尚未驗收完成，條件尚未成就
    云云，惟上訴人否認以通知為付款之停止條件，且前揭約定並無以通知為付款條
    件之約定，系爭工程復係以月結方式計算，而該等工程之外，上訴人復就其他工
    程續為委由被上訴人進行，且同年一月至十二月，被上訴人均在協通公司施作其
    他安裝及更換工程，為被上訴人所不爭執，則衡諸常理，被上訴人亦難諉為不知
    前揭工程業已驗收，是被上訴人之主張，難認有理由。
  (二)上訴人抗辯被上訴人所指派之施工人員楊燕來，於八十九年六月十四日不慎造成
    電池短路起火，將現場屬協通公司所有之通信設備燒毀，被上訴人於八十九年六
    月二十三日協商會議中表示願支付修復費用，並有被上訴人確認回傳之印記，上
    訴人乃於九十年五月七日為被上訴人之利益先行代為支付一百五十五萬三千零六
    十二元等語，業據證人即吉悌公司業務經理任宜銘到庭證稱：「（受命法官問：
    樹林鎮前站電磁鎖是否你們公司的工程？）對的，我們是販賣設備，賣給協通科
    技（即上訴人），在前站（八十九年）六月十四日燒毀機架等，我們才知道的：
    ：：」、「（問：多少錢修復的？）含稅接近一百五十五萬三千零六十二元。錢
    我們於（九十年）五月七日匯款到我公司有收到」、「（問：電源是裝設好才引
    起火災的？）對的，該設備約是一人高。但是因另有一段供電設備引起火災的。
    ：：：」、「是外在的電源線短路燒毀後才引起機器火災的。供電設備不是我們
    的設備，：：：」等語（見本院卷第五十一至五十三頁），並提出報價單、第一
    商業銀行匯入資料列表、照片等影本為證（見本院卷第六十四至八十頁）；證人
    薛管仲證稱：「當時我不在現場，我只有接到通知有燒毀的情形，我才到現場看
    到有燒毀的痕跡，是在我到現場前三個小時燒毀的。現場有被上訴人的工人、被
    上訴人的監工洪政村及業主協通公司的蔡先生在場。當時有問洪政村，洪政村說
    工人坐到金屬托盤才壓到電源的正負極短路所導致的」、「（問：工人當時有在
    場？）有，他也有承認，並說有拿滅火器滅火」、「（問：你有無跟洪瑞明接觸
    ？）有，我有電話通知他到場，：：：」、「（問：協調會議你有無參加？）有
    。針對此事有開過很多次會議。洪瑞明有來過一、二次」（見本院卷第五十四及
    五十五頁）等語；證人吳維仁證稱：「與施工廠商被上訴人洪瑞明會商。會商的
    內容為處理因他們工人損壞的，如果協通求償的話，要他們負責賠償，洪瑞明當
    場同意」、「他（即洪瑞明）說他會負責任的。就是說會賠償的問題」、「是我
    秘書傳給被上訴人，被上訴人再傳回的」等語（見本院卷第五十七頁）；證人林
    海屏證稱：「有（參加協調會議），當時有吳經理、薛管仲、上訴人監工、我們
    公司的監工、洪瑞明先生參加」等語（見本院卷第五十九頁）等語可按，且有上
    訴人內容記載：「一時間：年６月日（星期五）二與會人員：東興（即上訴
    人）／吳維仁／薛管仲、林海屏，西恩（即被上訴人）／洪瑞明三會議內容：：
    ：：4.協通北一樹林鎮前一站：此站所出之狀況，西恩願負其責任絕不迴避，：
    ：：」等語，並蓋有被上訴人不爭執為真正之「西恩水電行印」印文之業務會議
    記錄影本在卷可稽（見本院卷第三十二頁），顯見被上訴人對於八十九年六月十
    四日之工程事故知之甚明，且業於八十九年六月二十三日協商會議為賠償之承諾
    。是被上訴人辯稱上訴人於本件事故之發生時並未通知被上訴人，亦未告知賠償
    事宜，會議記錄上之印文是因為被上訴人之職員不了解情形，直接蓋章傳回的，
    且楊燕來亦非被上訴人之員工云云，要無可取。
  (三)按未受委任，並無義務，而為他人管理事務者，其管理應依本人明示或可得推知
    之意思，以有利於本人之方法為之；管理事務利於本人，並不違反本人明示或可
    得推知之意思者，管理人為本人支出必要之費用，得請求本人償還其費用及自支
    出時起之利息，民法第一百七十二條、第一百七十六條第一項定有明文。本件上
    訴人於八十八年至八十九年間將自協通公司承攬之系爭ＧＳＭ一八○○室外型機
    櫃門鎖更換工程交由被上訴人施工，被上訴人指派施工人員楊燕來於施工中不慎
    造成電池短路起火，燒燬現場屬協通公司所有之通信設備，被上訴人於八十九年
    六月二十三日協商會議中表示願就損害負責，如前所述，是上訴人於九十年五月
    七日為被上訴人之利益先行代為支付一百五十五萬三千零六十二元之修復費用，
    乃有利於被上訴人，且亦可認不違反被上訴人本人明示或可得推知之意思，此部
    分費用乃使承攬契約順利完成所必要，自屬必要費用，上訴人依無因管理之法律
    關係請求被上訴人給付該代墊費用，於法核屬有據。
  (四)按二人互負債務，而其給付種類相同，並均屆清償期者，各得以其債務，與他方
    之債務，互為抵銷，民法第三百三十四條定有明文。而抵銷為消滅債務之單獨行
    為，只須與民法第三百三十四條所定之要件相符，一經向他方為此意思表示即生
    消滅債務之效果，原不待對方之表示同意（最高法院五十年度台上字第二九一號
    判例要旨參照）。上訴人請求被上訴人給付工程款一百二十八萬七千八百二十五
    元，其中十一萬三千四百元，已罹於消滅時效，上訴人自得拒絕給付，被上訴人
    僅得請求上訴人給付一百十七萬四千四百二十五元；而上訴人得依無因管理之法
    律關係請求被上訴人給付一百五十五萬三千零六十二元之代墊修復費用，如前所
    述，且此二者給付種類相同，並均已屆清償期，依前揭規定，上訴人自得主張抵
    銷，經上訴人於九十二年一月二十日原審之言詞辯論期日為抵銷之抗辯，且上訴
    人之主動債權為一百五十五萬三千零六十二元，大於被上訴人之被動債權一百十
    七萬四千四百二十五元，經抵銷後，被上訴人對於上訴人之工程款請求權，已因
    被抵銷而消滅，被上訴人請求上訴人給付工程款，即無理由。
五、綜上所述，被上訴人之系爭工程款債權，於十一萬三千四百元部分已罹於請求權
    消滅時效，其餘部分則因被抵銷而消滅。從而，被上訴人本於承攬之法律關係，
    請求上訴人給付一百二十八萬七千八百二十五元，及自九十一年十月十六日起，
    至清償日止，按週年利率百分之五計算之利息，為無理由，不應准許。其假執行
    之聲請亦失所附麗，應併予駁回。原審判命上訴人如數給付，並為假執行之宣告
    ，自有未洽。上訴意旨指摘原判決不當，求予廢棄改判，為有理由。自應由本院
    予以廢棄改判，如主文第二項所示。
六、本件事證已臻明確，兩造其餘攻擊防禦方法及舉證，核與判決結果不生影響，遂
    毋庸一一論列，附此敘明。
七、據上論結，本件上訴為有理由，爰依民事訴訟法第四百五十條、第七十八條，判
    決如主文。
中      華      民      國    九十二    年    十一      月    十八      日
                                民事第十五庭
                                    審判長法  官  劉  靜  嫻
                                          法  官  李  錦  美
                                          法  官  吳  光  釗
正本係照原本作成。
不得上訴。
中      華      民      國    九十二    年    十一      月    十九      日
                                          書記官  于      誠


司法院資訊處製作；財團法人民間司法改革基金會備份。
